【裁判字號】    92,自緝,1
【裁判日期】    920130
【裁判案由】    詐欺
【裁判全文】
臺灣士林地方法院刑事判決                            九十二年度自緝字第一號
    自  訴  人  乙○○
    被      告  甲○○
右列被告因詐欺案件，經自訴人提起自訴，本院判決如左：
    主  文
甲○○無罪。
    理  由
一、自訴意旨略以：被告甲○○藉與自訴人乙○○投保壽險之關係，而於民國九十年
    三月間參加自訴人所召集每會金額為新臺幣（下同）二萬元、底標為二千元、會
    期自九十年三月十日起至九十二年二月十日止，連同會首共二十四會之互助會乙
    會，並於九十年四月十日第一次投標時，即以三千二百元得標，應得合會金為三
    十八萬九千六百元，扣除自訴人先前代墊之頭會會款二萬元後，自訴人已簽發面
    額共三十六萬九千六百元之現金支票交予被告。詎被告於次月開標後，竟未依約
    將死會會款匯入自訴人帳戶內，並已逃匿無蹤，至此自訴人始知受騙，因認被告
    甲○○涉有刑法第三百三十九條第一項詐欺取財之罪嫌。
二、按犯罪事實應依證據認定之，無證據不得推定其犯罪事實；不能證明被告犯罪者
    ，應諭知無罪之判決，刑事訟訴法第一百五十四條、第三百零一條第一項分別定
    有明文。次按認定不利於被告之事實，須依積極證據，苟積極證據不足為不利於
    被告事實之認定時，即應為有利於被告之認定，更不必有何有利之證據；又事實
    之認定，應憑證據，如未能發現相當證據，或證據不足以證明，自不能以推測或
    擬制之方法，以為裁判基礎，最高法院三十年上字第八一六號判例、四十年台上
    字第八六號判例均可參照。另自訴人之自訴，本以使被告受刑事訴追為目的，故
    其陳述是否與事實相符，自應調查其他證據，以資審認，苟其所為攻擊之詞，尚
    有瑕疵，則在此瑕疵未予究明以前，即不能遽採為斷罪之基礎；且自訴人於自訴
    案件中等同於公訴案件檢察官之地位，其就所自訴之犯罪事實，負有舉證之責任
    。再者，刑法第三百三十九條之詐欺罪，係以行為人於客觀上施用詐術使人陷於
    錯誤，並於行為之初，即已有不法所有之意圖為其構成要件。故如依積極證據足
    可證明行為人確係意圖不法所有時，固得論以刑法第三百三十九條之罪，倘若行
    為人施詐時之意圖尚有存疑，依調查之結果復不足以認定其自始具有上述主觀犯
    罪構成要件，即不能概對被告繩以刑事責任。又債務人於債之關係成立後，如有
    債務不履行之情形，在一般社會經驗上可能之原因甚多，縱令有遲延給付或不為
    給付之情事，苟無足以證明其債之關係發生時自始故意藉此從事財產犯罪之積極
    證據，根據刑事訴訟法第一百五十四條之規定，仍不得僅以債信違反之客觀事態
    ，推定債務人自始有詐欺取財之犯意。
三、訊據被告甲○○雖不否認其有參加自訴人所召集之前述互助會一會，並於九十年
    四月十日標會時以三千二百元得標，扣除自訴人代墊之頭會會款二萬元後，實際
    取得合會金三十六萬九千六百元之事實，惟堅決否認有何不法所有之詐欺犯意，
    辯稱：伊於九十年五月有再繳交過一期會款，後來因為生意失敗，沒有錢繼續繳
    交死會會款，所以就沒有與自訴人聯絡，但當時伊想有錢再與自訴人和解等語。
    經查：自訴人已於本院審理時陳述：被告於九十年五月間確實有繳交一筆錢給伊
    家人，但因事後伊與被告皆未碰面，且伊先生未說清楚該筆錢之作用為何，不過
    依被告說法，該筆錢應是用來繳交會款，而非用來繳交保險費，故本案應是誤會
    一場等語在卷，核與被告所辯上情相符。又衡情被告果自始有意詐騙自訴人，理
    應於九十年四月間取得合會金後，立刻捲款潛逃，何須於九十年五月間再繳納一
    期死會會款，是被告所辯其有繳交九十年五月份之死會會款，嗣因生意失敗，始
    無法繼續繳納死會會款，並無意詐騙自訴人等情，應非虛情。倘無其他積極證據
    可資佐證，自不得僅以被告嗣未按期繳納死會會款之客觀事態，即以推測或擬制
    之方法，逕認被告自始有不法所有之詐欺犯意。況自訴人復陳明：伊已與被告成
    立和解，被告同意分期清償死會會款，當時伊因找不到被告，又無力幫被告繳納
    死會會款，始提起本件自訴，本件應係出於誤會，伊現在想撤回自訴等語，並有
    和解書一份在卷足憑，益徵被告自始應無意圖不法所有之詐欺犯意。本件應屬債
    務不履行之民事糾紛，核與刑法上詐欺罪之構成要件尚屬有間，此外，復查無其
    他積極證據足資證明被告有何詐欺犯行，不能證明被告犯罪，自應諭知被告無罪
    之判決。
據上論斷，應依刑事訴訟法第三百四十三條、第三百零一條第一項，判決如主文。
中      華      民      國    九十二    年      一      月     三十     日
                                    臺灣士林地方法院刑事第二庭
                                        法  官  陳  章  榮
右正本證明與原本無異。
如不服本判決，應於判決送達後十日內，向本院提出上訴狀。
                                        書記官  嚴  慧  萍
中      華      民      國    九十二    年      二      月       十     日


司法院資訊處製作；財團法人民間司法改革基金會備份。
